ACORDAO-COMPLETO-2533716

ACÓRDÃO 2443/2022 ATA 15/2022 - SEGUNDA CÂMARA

VISTOS, relatados e discutidos estes autos de tomada de contas especial instaurada pelo Fundo Nacional de Saúde, vinculado ao Ministério da Saúde, em razão da aplicação irregular de recursos do Sistema Único de Saúde (SUS) no âmbito do Programa Farmácia Popular do Brasil - Aqui Tem Farmácia Popular  (PFPB) ,
ACORDAM os Ministros do Tribunal de Contas da União, reunidos em sessão da Segunda Câmara, ante as razões expostas pelo Relator, em:
9.1. considerar Fer Comércio de Medicamentos Ltda. e Fernanda de Oliveira Moraes revéis, para todos os efeitos, dando-se prosseguimento ao processo, nos termos do art. 12, § 3º, da Lei 8.443/1992;
9.2. com fundamento nos arts. 1º, inciso I, 16, inciso III, alíneas "b" e "c", e 19, da Lei 8.443/1992, julgar irregulares as contas de Fer Comércio de Medicamentos Ltda. e de Fernanda de Oliveira Moraes, condenando-os, solidariamente, ao pagamento do débito discriminado a seguir, atualizado monetariamente e acrescido dos juros de mora devidos, calculado desde a data de ocorrência indicada até sua efetiva quitação, na forma da legislação vigente, fixando o prazo de 15 (quinze) dias, a contar do recebimento da notificação, para que seja comprovado, perante este Tribunal, o recolhimento da quantia aos cofres do Fundo Nacional de Saúde, nos termos do art. 23, inciso III, alínea "a", da referida Lei, c/c o art. 214, inciso III, alínea "a", do Regimento Interno do TCU:
	DATA DA OCORRÊNCIA
	VALOR 
ORIGINAL (R$) 

	12/06/2015
	2.565,00

	12/06/2015
	2,40

	12/06/2015
	54,60

	12/06/2015
	27,60

	12/06/2015
	165,60

	15/06/2015
	12,13

	15/06/2015
	2.529,25

	15/06/2015
	155,77

	15/06/2015
	73,42

	03/07/2015
	74,80

	03/07/2015
	1.468,20

	03/07/2015
	2,40

	03/07/2015
	23,40

	03/07/2015
	207,00

	06/07/2015
	14,04

	06/07/2015
	3.202,50

	06/07/2015
	36,45

	06/07/2015
	126,63

	05/08/2015
	54,00

	05/08/2015
	4,80

	05/08/2015
	4.481,10

	05/08/2015
	46,72

	05/08/2015
	133,50

	06/08/2015
	78,57

	06/08/2015
	4.964,98

	06/08/2015
	37,26

	31/08/2015
	4,80

	31/08/2015
	18,60

	31/08/2015
	118,80

	31/08/2015
	4.610,10

	31/08/2015
	17,28

	31/08/2015
	22,20

	31/08/2015
	7.916,68

	14/10/2015
	60,80

	14/10/2015
	93,96

	14/10/2015
	122,62

	14/10/2015
	31,80

	14/10/2015
	4,80

	14/10/2015
	6.314,10

	14/10/2015
	7.919,10

	30/10/2015
	6.554,40

	30/10/2015
	48,20

	30/10/2015
	89,40

	05/11/2015
	7.039,59

	05/11/2015
	63,29

	18/12/2015
	5.598,30

	18/12/2015
	5.195,05

	18/12/2015
	4,80

	18/12/2015
	59,70

	18/12/2015
	17,28

	21/01/2016
	5.913,90

	21/01/2016
	34,80

	21/01/2016
	5.365,90

	21/01/2016
	17,28

	21/01/2016
	36,00

	21/01/2016
	61,50

	21/01/2016
	37,73

	17/02/2016
	6,00

	17/02/2016
	48,60

	17/02/2016
	25,80

	17/02/2016
	6.003,30

	17/02/2016
	5.347,33

	08/03/2016
	105,90

	08/03/2016
	2.302,50

	09/03/2016
	4.274,48

	09/03/2016
	17,28

	01/04/2016
	15,66

	01/04/2016
	22,50

	01/04/2016
	4.617,60

	01/04/2016
	58,20

	01/04/2016
	3.752,40

	29/04/2016
	48,30

	29/04/2016
	2.560,80

	03/05/2016
	1.610,20

	03/05/2016
	85,05

	31/05/2016
	460,42

	31/05/2016
	1.537,80

	31/05/2016
	6,21

	31/05/2016
	73,00

	30/06/2016
	69,20

	30/06/2016
	1.094,86

	30/06/2016
	1.751,40

	03/08/2016
	73,00

	03/08/2016
	2.448,60

	03/08/2016
	16,20

	03/08/2016
	1.039,63

	09/09/2016
	808,03

	09/09/2016
	1.434,00

	30/09/2016
	728,36

	03/10/2016
	1.653,00

	01/04/2016
	102,30

9.3. com fundamento no art. 57 da Lei 8.443/1992, aplicar a Fer Comércio de Medicamentos Ltda. e a de Fernanda de Oliveira Moraes, individualmente, multa no valor de R$ 20.000,00 (vinte mil reais) , atualizado monetariamente desde a data do presente acórdão até a do efetivo recolhimento, se for pago após o vencimento, na forma da legislação vigente, fixando o prazo de 15 (quinze) dias, a contar do recebimento da notificação, para que seja comprovado, perante este Tribunal, o recolhimento da quantia ao Tesouro Nacional, nos termos do art. 23, inciso III, alínea "a", da referida Lei, c/c o art. 214, inciso III, alínea "a", do Regimento Interno do TCU;
9.4. com fundamento no art. 26 da Lei 8.443/1992, autorizar, se requerido, o pagamento da importância devida em até 36 (trinta e seis) parcelas mensais e consecutivas, fixando o prazo de 15 (quinze) dias, a contar do recebimento da notificação, para que seja comprovado, perante este Tribunal, o recolhimento da primeira parcela, e de 30 (trinta) dias, a contar da parcela anterior, para que seja comprovado o recolhimento das demais parcelas, devendo incidir sobre cada valor mensal os devidos acréscimos legais, na forma prevista na legislação vigente, além de alertar que a falta de comprovação do recolhimento de qualquer parcela importará no vencimento antecipado do saldo devedor, nos termos do art. 217 do Regimento Interno do TCU;
9.5. com fundamento no art. 28 da Lei 8.443/1992, autorizar, desde logo, a cobrança judicial das dívidas, caso não atendida a notificação;
9.6. com fundamento no art. 16, § 3º, da Lei 8.443/1992, c/c art. 209, § 7º, do Regimento Interno do TCU, remeter cópia deste acórdão à Procuradoria da República no Rio Grande do Sul, para adoção das medidas que entender cabíveis;
9.7. dar ciência deste acórdão ao Fundo Nacional de Saúde e aos responsáveis.

Tomada de contas especial instaurada pelo FNS em razão de irregularidades na aplicação de recursos no âmbito do Programa Farmácia Popular do Brasil.

Segunda Câmara

Fundo Nacional de Saúde.

3. Responsáveis: Fer Comércio de Medicamentos Ltda. (15.002.220/0001-21); Fernanda de Oliveira Moraes (XXX.849.480-XX).

13.1. Ministros presentes: Augusto Nardes (na Presidência), Aroldo Cedraz, Bruno Dantas (Relator) e Antonio Anastasia.
13.2. Ministro-Substituto presente: André Luís de Carvalho.

BRUNO DANTAS

Por registrar as principais ocorrências dos autos até o momento, resumindo os fundamentos das peças acostadas, adoto como relatório, com os ajustes necessários, a instrução da secretaria responsável pela análise do processo (peça 52) , que contou com a anuência do corpo diretivo da unidade (peças 53-54) e do Ministério Público junto ao TCU (peça 55) :
"INTRODUÇÃO
Cuidam os autos de Tomada de Contas Especial instaurada pelo Fundo Nacional de Saúde/Ministério da Saúde (FNS/MS) , em desfavor do estabelecimento comercial Med Farma/Fer Comércio de Medicamentos Ltda., solidariamente com Fernanda de Oliveira Moraes, em razão da aplicação irregular de recursos do Sistema Único de Saúde (SUS) no âmbito do Programa Farmácia Popular do Brasil - Aqui Tem Farmácia Popular (PFPB) , no período de 12/6/2015 a 1/4/2016, o que teria ocasionado um prejuízo de R$ 128.132,79, em valores históricos, aos cofres do FNS.
HISTÓRICO
Programa Farmácia Popular do Brasil
2. O Programa Farmácia Popular do Brasil - PFPB foi criado pela Lei 10.858, de 13/4/2004, e regulamentado pelo Decreto 5.090, de 20/5/2004, com o objetivo de oferecer à população o acesso a medicamentos considerados essenciais, cumprindo, dessa forma, uma das principais diretrizes da Política Nacional de Assistência Farmacêutica.
3. O PFPB inicialmente funcionava por meio de parceria com governos estaduais, prefeituras municipais e instituições públicas, para o atendimento de projetos de implantação e manutenção de unidades próprias, sob responsabilidade da Fundação Oswaldo Cruz (FIOCRUZ) .
4. Em 2006, por meio da Portaria 491, o Ministério da Saúde - MS expandiu o Programa para utilizar a rede já instalada do comércio varejista de produtos farmacêuticos, o qual recebeu o nome de 'Aqui Tem Farmácia Popular'.
5. As farmácias e drogarias privadas que aderem ao programa fornecem aos cidadãos, de forma gratuita, medicamentos para o tratamento de hipertensão, diabetes e asma. Além destes, são disponibilizados, com até 90% de desconto, medicamentos para rinite, dislipidemia, doença de Parkinson, osteoporose, glaucoma, anticoncepcionais e fraldas geriátricas. Para cada venda realizada, o MS reembolsa o comerciante de acordo com tabela de referência de preços de medicamentos elaborada e disponibilizada no seu sítio eletrônico: http://portalms.saude.gov.br/acoes-e-programas/farmacia-popular/legislacao.
6. Em 2017, a Comissão Intergestores Tripartite (CIT) decidiu extinguir a rede própria do programa, passando o 'Aqui Tem Farmácia Popular' a ser o único meio de se obter medicamentos no âmbito do PFPB.
7. A adesão ao programa pelos estabelecimentos da rede privada de comércio farmacêutico faz-se pela entrega de determinados documentos ao Ministério da Saúde, que, após verificar a sua regularidade, autoriza a dispensação de medicamentos subsidiados pelo Programa, fornecendo um login e uma senha de acesso ao sistema eletrônico de autorizações.
8. O cidadão que deseja adquirir medicamentos subsidiados pela União deve dirigir-se a uma farmácia ou drogaria credenciada, portando documento de identificação que contenha o CPF e receita médica.
9. Com a apresentação dos referidos documentos, o comerciante credenciado deve, no momento da transação, acessar o sistema eletrônico de autorização do Ministério da Saúde e inserir, dentre outros dados, o nome do paciente, o seu número de CPF, o nome do medicamento prescrito, a quantidade prescrita, o CRM do médico e a data de expedição da receita e o código de barras (EAN) do medicamento que será dispensado.
10. Após a inserção dos referidos dados no sistema informatizado, este calcula automaticamente o valor que será pago pelo Fundo Nacional da Saúde e o valor remanescente, que, se existir, deverá ser pago pelo cliente, no momento da compra. O registro das informações acima indicadas no sistema eletrônico e a geração da Autorização para Dispensação do Medicamento - ADM bastam para que, no mês seguinte, os valores das vendas de medicamentos subsidiados pela União sejam depositados na conta da empresa conveniada.
11. A participação no Programa Farmácia Popular do Brasil - PFPB se dá por meio de adesão, de forma que as farmácias e drogarias que pretendem participar devem atender aos critérios previstos nas Portarias que o regulamentam. A participação não constitui uma obrigatoriedade aos estabelecimentos farmacêuticos, mas sim uma manifestação de vontade, com celebração de convênio entre o estabelecimento e o Ministério da Saúde. As normas instituidoras do PFPB são de consulta pública e devem ser cumpridas pelos estabelecimentos que desejem dele participar, devendo, inclusive, atestar estar cientes de todo o conteúdo e exigências previstas, mediante apresentação de requerimento e assinatura de termo de adesão.
12. Para atestar a veracidade e legalidade das dispensações realizadas, a portaria que rege o Programa estabelece a obrigatoriedade de armazenar e manter, por um prazo de 5 (cinco anos) , as notas fiscais de aquisição dos medicamentos e/ou correlatos do Programa junto aos fornecedores, os cupons fiscais de venda, os cupons vinculados assinados pelos clientes e as respectivas receitas médicas. O descumprimento de qualquer das regras dispostas na Portaria e seus Anexos pelas farmácias e drogarias caracteriza prática de irregularidade no âmbito do PFPB.
Auditoria do Denasus e Instauração da TCE
13. A presente TCE originou-se de constatações do Departamento Nacional de Auditoria do SUS (Denasus) em auditoria realizada entre 12/9/2016 e 24/2/2017, com a finalidade de avaliar a execução do Programa Farmácia Popular do Brasil junto ao estabelecimento comercial Med Farma/Fer Comércio de Medicamentos Ltda., abrangendo o período de 12/6/2015 a 1/4/2016, com foco no cumprimento das normas estabelecidas pela Portaria GM/MS 971/2012, vigente de 15/5/2012 a 27/1/2016, e Portaria GM/MS 111/2016, vigente a partir de 28/1/2016, que dispõem sobre o Programa Farmácia Popular do Brasil.
14. De acordo com o Relatório de Auditoria 16976 do Denasus e seus anexos (peça 2) , foram constatadas irregularidades que representavam débito de R$ 128.132,79, em valores históricos.
15. Foram constatadas, no referido Relatório, as seguintes irregularidades:
15.1. Irregularidade nas dispensações e/ou na documentação comprobatória de dispensações de medicamentos do Programa Farmácia Popular do Brasil, caracterizada por:
a) registro de dispensação de medicamentos sem notas fiscais que comprovem a aquisição, contrariando o disposto nos arts. 23, 39 e 40 da Portaria GM/MS 971/2012, vigente de 15/5/2012 a 27/1/2016; e nos arts. 21, 36 e 37 da Portaria GM/MS 111/2016, vigente a partir de 28/1/2016. Evidência: constatações 469108 e 469671 (peça 2, p. 7-10) ;
b) registro de dispensação de medicamentos em nome de pessoas falecidas, contrariando o disposto nos arts. 21 e 23 da Portaria GM/MS 971/2012, vigente de 15/5/2012 a 27/1/2016; e nos arts. 20 e 21 da Portaria GM/MS 111/2016, vigente a partir de 28/1/2016. Evidência: constatação 469110 (peça 2, p. 10-12) ;
c) . não apresentação de cópia do cupom fiscal, vinculado e/ou receitas médicas solicitados, contrariando o disposto nos arts. 21, 22, 23, 39 e 40 da Portaria GM/MS 971/2012, vigente de 15/5/2012 a 27/1/2016; e nos arts. 20, 21, 22, 36 e 37 da Portaria GM/MS 111/2016, vigente a partir de 28/1/2016. Evidência: constatação 469683 (peça 2, p. 12-13) ;
d) entrega de medicamentos e/ou correlatos aos usuários do Programa Farmácia Popular do Brasil fora do estabelecimento, contrariando o disposto no art. 40 da Portaria GM/MS 971/2012, vigente de 15/5/2012 a 27/1/2016; e no art. 37 da Portaria GM/MS 111/2016, vigente a partir de 28/1/2016. Evidência: constatação 468920 (peça 2, p. 18-19) ;
e) apresentação de cupom fiscal, vinculado e/ou receitas médicas com irregularidades, contrariando o disposto no art. 40 da Portaria GM/MS 971/2012, vigente de 15/5/2012 a 27/1/2016; e no art. 37 da Portaria GM/MS 111/2016, vigente a partir de 28/1/2016. Evidência: constatação 469115 (peça 2, p. 13-16) .
16. O detalhamento do débito apurado pelo Denasus consta da peça 2, p. 20-45.
17. Diante das constatações o Denasus deu oportunidade de defesa aos responsáveis, em obediência aos princípios constitucionais que asseguram o direito ao contraditório e à ampla defesa, como demonstram as notificações expedidas em 3/3/2017 (peça 7 e 9) . Conforme cita o Relatório de Auditoria 16976, os responsáveis apresentaram justificativas, as quais não lograram afastar parcialmente as irregularidades apontadas.
18. Superada a fase de defesa administrativa, foram emitidas notificações de cobrança pela Secretaria Executiva do FNS aos responsáveis, em ofícios emitidos em 15/3/2018 (peça 11, 13 e 15) .
19. Assim, o motivo que levou à instauração da presente Tomada de Contas Especial está materializado por prejuízo causado pelo estabelecimento comercial Med Farma/Fer Comércio de Medicamentos Ltda. ao Programa Farmácia Popular do Brasil, no valor histórico de R$ 128.132,79, no período de 12/6/2015 a 1/4/2016, tendo em vista irregularidades que contrariaram as normas vigentes à época, especialmente a Portaria GM/MS 971/2012, vigente de 15/5/2012 a 27/1/2016, e Portaria GM/MS 111/2016, vigente a partir de 28/1/2016, frente às constatações apontadas no Relatório de Auditoria 16976 do Denasus (peça 2) e consolidadas na Matriz de Responsabilização acostada pelo órgão instaurador (peça 27) .
20. Com base no Relatório de Auditoria do Denasus e com fundamento na IN-TCU 71/2012, alterada pela IN-TCU 76/2016 e DN-TCU 155/2016, o Fundo Nacional de Saúde autorizou a instauração de Tomada de Contas Especial (peça 1) .
21. O Relatório Completo do Tomador de Contas Especial 462/2020 (peça 28) registra a apuração de fatos, a quantificação do dano, bem como a identificação dos responsáveis, nos termos do art. 2º da IN TCU 71/2012.
22. Registra, ainda, que foi dada oportunidade de defesa aos responsáveis, conforme as notificações relacionadas no item 'V' do relatório do tomador, expedidas visando a regularização das contas e o ressarcimento do dano (peça 28) .
23. Por fim, o tomador de contas concluiu pela responsabilização do estabelecimento comercial Med Farma/Fer Comércio de Medicamentos Ltda., solidariamente com Fernanda de Oliveira Moraes, quantificando-se o débito no valor de R$ 154.889,72, atualizado em 20/10/2020 (peça 28, p. 1) . A inscrição em conta de responsabilidade, no SIAFI, foi efetuada mediante a Nota de Lançamento de Sistema 2020NS082465, de 20/10/2020 (peça 29) .
24. Uma vez concluída a TCE no âmbito do Fundo Nacional de Saúde, esta foi remetida à Controladoria-Geral da União, a qual emitiu o. Relatório de Auditoria 2873/2020 (peça 31) , que anui com as conclusões do Relatório de Auditoria 16976 do Denasus (peça 2) e Relatório de Tomada de Contas Especial 462/2020 (peça 28) .
25. Diante disso, a Secretaria de Controle Interno certificou a irregularidade das contas (peça 32) , acompanhado do parecer do dirigente do órgão de controle interno (peça 33) , tendo o Ministro de Estado da Saúde registrado o conhecimento das conclusões daquele órgão de controle interno (peça 34) .
26. Autuada no TCU em 29/1/2021, foi realizada Instrução Preliminar com proposta de citação (peça 37) do estabelecimento comercial Med Farma/Fer Comércio de Medicamentos Ltda. (15.002.220/0001-21) e de Fernanda de Oliveira Moraes (XXX.849.480-XX) , proposta essa que obteve parecer favorável da Subunidade (peça 38) e da Unidade (peça 39) .
27. As providências inerentes às comunicações processuais foram concluídas com validade da ciência dos responsáveis, conforme resumo adiante (peça 51) :
	Natureza
	Comunicação
	Data de expedição
	Peça
	Destinatário
	Origem do endereço
	Data da ciência ou motivo da devolução
	Peça da ciência
	Peça da Resposta

	Citação
	Edital 0149/2022-Seproc
	09/02/2022
	49
	Fer Comércio de Medicamentos Ltda
	não se aplica
	10/02/2022
	50
	Não houve

	Citação
	Ofício 36119/2021-Seproc
	09/08/2021
	43
	Fernanda de Oliveira Moraes
	Receita Federal (peça 40) 
	16/08/2021
	45
	Não houve

	Citação
	Ofício 36120/2021-Seproc
	09/08/2021
	42
	Fer Comércio de Medicamentos Ltda
	Receita Federal (peça 41) 
	Mudou-se
	Não houve
	Não houve

	Citação
	Ofício 57163/2021-Seproc
	21/10/2021
	47
	Fer Comércio de Medicamentos Ltda
	Receita Federal (peça 46) 
	27/10/2021
	48
	Não houve

28. Transcorrido o prazo regimental, o estabelecimento comercial Med Farma/Fer Comércio de Medicamentos Ltda. e Fernanda de Oliveira Moraes permaneceram silentes, devendo ser considerados revéis, nos termos do art. 12, §3º, da Lei 8.443/1992.
ANÁLISE DOS PRESSUPOSTOS DE PROCEDIBILIDADE DA IN-TCU 71/2012
Viabilidade do Exercício do Contraditório e Ampla Defesa
29. Verifica-se que não há prejuízo ao contraditório e à ampla defesa, uma vez que não houve o transcurso de mais de dez anos desde o fato gerador sem que tenha havido a notificação dos responsáveis pela autoridade administrativa federal competente (art. 6º, inciso II, c/c art. 19 da IN-TCU 71/2012, modificada pela IN-TCU 76/2016) , pois os recursos transferidos e as despesas impugnadas referem-se aos exercícios de 2015 a 2016, e os responsáveis foram notificados sobre as irregularidades pela autoridade administrativa competente em 3/3/2017 (peça 7 e 9) .
Valor de Constituição da TCE
30. Verifica-se, também, que o valor atualizado do débito apurado (sem juros) em 1/1/2017 é de R$ 137.186,48, portanto superior ao limite mínimo de R$ 100.000,00, na forma estabelecida conforme os arts. 6º, inciso I, e 19 da IN-TCU 71/2012, modificada pela IN-TCU 76/2016.
VERIFICAÇÃO DA EXISTÊNCIA DE OUTROS DÉBITOS
31. Em atenção ao comando contido no item 9.4 do Acórdão 1772/2017-TCU-Plenário (Relator Ministro-Substituto Augusto Sherman) , e em atendimento ao disposto no art. 6º, § 1º, da Instrução Normativa-TCU 71/2012, informa-se que não foi constatada a existência de outros débitos imputáveis aos responsáveis arrolados nestes autos em demais processos em tramitação no Tribunal.
EXAME TÉCNICO
Esgotamento da via administrativa do Ministério da Saúde para ressarcimento do dano
32. Preliminarmente, oportuno consignar que, nos termos do art. 23, § 1º, do Decreto 7.827/2012, que regulamenta a Lei Complementar 141/2012, e item 9.3.5.2 do Acórdão 1072/2017-TCU-Plenário (Relator Ministro Bruno Dantas) , foram esgotadas, na via administrativa de controle interno do Ministério da Saúde, as medidas para ressarcimento do dano, conforme notificações aos responsáveis em 15/3/2018 (peça 11, 13 e 15) .
Caracterização das irregularidades geradoras do dano ao erário
33. Extrai-se da situação sintetizada na seção 'histórico' desta instrução que o tomador de contas identificou como ilícito gerador do dano as seguintes irregularidades, o que teria ocasionado um prejuízo de R$ 128.132,79:
33.1. Irregularidade nas dispensações e/ou na documentação comprobatória de dispensações de medicamentos do Programa Farmácia Popular do Brasil, caracterizada por:
a) Ocorrência 1: registro de dispensação de medicamentos sem notas fiscais que comprovem a aquisição;
Dispositivos violados: arts. 23, 39 e 40 da Portaria GM/MS 971/2012, vigente de 15/5/2012 a 27/1/2016; e arts. 21, 36 e 37 da Portaria GM/MS 111/2016, vigente a partir de 28/1/2016;
Responsáveis: Med Farma/Fer Comércio de Medicamentos Ltda. e Sra. Fernanda de Oliveira Moraes, sócia administradora desde 5/11/2014;
Conduta: não apresentar notas fiscais que comprovem a compra e a existência em estoque dos medicamentos dispensados;
Evidência: Constatações 469108 e 469671 do Relatório de Auditoria 16976 do Denasus (peça 2, p. 7-10) ;
b) Ocorrência 2: registro de dispensação de medicamentos em nome de pessoas falecidas;
Dispositivos violados: arts. 21 e 23 da Portaria GM/MS 971/2012, vigente de 15/5/2012 a 27/1/2016; e arts. 20 e 21 da Portaria GM/MS 111/2016, vigente a partir de 28/1/2016;
Responsáveis: Med Farma/Fer Comércio de Medicamentos Ltda. e Sra. Fernanda de Oliveira Moraes, sócia administradora desde 5/11/2014;
Conduta: realizar a dispensação de medicamentos em nome de pessoas falecidas;
Evidência: Constatação 469110 do Relatório de Auditoria 16976 do Denasus (peça 2, p. 10-12) ;
c) Ocorrência 3: não apresentação de cópia do cupom fiscal, cupom vinculado e/ou receitas médicas solicitados;
Dispositivos violados: arts. 21, 22, 23, 39 e 40 da Portaria GM/MS 971/2012, vigente de 15/5/2012 a 27/1/2016; e arts. 20, 21, 22, 36 e 37 da Portaria GM/MS 111/2016, vigente a partir de 28/1/2016;
Responsáveis: Med Farma/Fer Comércio de Medicamentos Ltda. e Sra. Fernanda de Oliveira Moraes, sócia administradora desde 5/11/2014;
Conduta: não apresentar as cópias do cupom fiscal, cupom vinculado e/ou receitas médicas solicitados, os quais servem para atestar a legalidade das dispensações realizadas;
Evidência: Constatação 469683 do Relatório de Auditoria 16976 do Denasus (peça 2, p. 12-13) ;
d) Ocorrência 4:. entrega de medicamentos e/ou correlatos aos usuários do Programa Farmácia Popular do Brasil fora do estabelecimento;
Dispositivos violados: art. 40 da Portaria GM/MS 971/2012, vigente de 15/5/2012 a 27/1/2016; e art. 37 da Portaria GM/MS 111/2016, vigente a partir de 28/1/2016;
Responsáveis: Med Farma/Fer Comércio de Medicamentos Ltda. e Sra. Fernanda de Oliveira Moraes, sócia administradora desde 5/11/2014;
Conduta: registrar dispensação de medicamentos em nome de funcionários/responsáveis do estabelecimento e não apresentar documentação comprobatória que atesta a legalidade da transação;
Evidência: Constatação 468920 do Relatório de Auditoria 16976 do Denasus (peça 2, p. 18-19) ;
e) Ocorrência 5: apresentação de cupom fiscal, cupom vinculado e/ou receitas médicas com irregularidades;
Dispositivos violados: art. 40 da Portaria GM/MS 971/2012, vigente de 15/5/2012 a 27/1/2016; e art. 37 da Portaria GM/MS 111/2016, vigente a partir de 28/1/2016;
Responsáveis: Med Farma/Fer Comércio de Medicamentos Ltda. e Sra. Fernanda de Oliveira Moraes, sócia administradora desde 5/11/2014;
Conduta: apresentar cupom fiscal, cupom vinculado e/ou receitas médicas com irregularidades e/ou realizar registro de dispensação de medicamentos de forma divergente ao constante desses documentos;
Evidência: Constatação 469115 do Relatório de Auditoria 16976 do Denasus (peça 2, p. 13-16) .
Responsabilização da Pessoa Física dos Sócios e Dirigentes dos Estabelecimentos Comerciais e Individualização das Condutas
34. Devido ao caráter convenial conferido à relação entre o poder público e o particular no âmbito do Programa Farmácia Popular do Brasil, conforme claramente explicitado nas Portarias que o regem, a jurisprudência do TCU tem se solidificado no sentido de que sejam responsabilizados, além da pessoa jurídica, também seus administradores, pessoalmente, a comprovar a regular aplicação dos recursos públicos desse programa submetidos às suas decisões. Nesse diapasão, acerca das irregularidades constatadas na execução do PFPB, julgados recentes do TCU, a exemplo dos Acórdãos 3796/2020-TCU-Primeira Câmara (Relator Ministro Vital do Rêgo) , 2395/2020-TCU-Primeira Câmara (Relator Ministro-Substituto Weder de Oliveira) , e 2386/2020-TCU-Primeira Câmara (Relator Ministro Augusto Sherman) , têm responsabilizado a pessoa jurídica da farmácia/drogaria credenciada em solidariedade com a pessoa física dos seus administradores, não pelo instituto da desconsideração da personalidade jurídica, mas pela obrigação de prestar contas decorrente da natureza convenial da relação jurídica estabelecida.
35. Sobre o assunto é claro o voto condutor do Acórdão 5259/2018-TCU-Primeira Câmara, (Relator Ministro Vital do Rêgo) :
'Com relação à matéria de fato, como bem ressaltou o MPTCU, a norma que instituiu o PFPB (art. 2º, inciso II, da Portaria 184/2011, sucedido pelo art. 2º, inciso II, Portaria 111/2016) atribuiu ao programa, expressamente, a natureza de convênio, por meio do qual é outorgado ao particular (farmácia ou drogaria integrante da rede privada) a gestão de recursos públicos. Assim, ao assumir voluntariamente o múnus público de gestão de recursos do PFPB, o particular se submete à obrigação de prestar contas, conforme disposto no artigo 70, parágrafo único, da Constituição, e, eventual responsabilização em caso mau uso dos recursos geridos, consoante dispõe o artigo 71, inciso II, da CF/1988.
Nesse contexto, compartilho o entendimento do MPTCU, no sentido de que, ao se considerar a gestão de recursos públicos no âmbito de uma pessoa jurídica de direito privado, as decisões das pessoas naturais administradoras dessa pessoa jurídica determinam a destinação a ser dada àqueles recursos públicos. Isso faz com que, além da pessoa jurídica, também seus administradores sejam obrigados, pessoalmente, a comprovar a regular aplicação dos recursos públicos submetidos às suas decisões, a exemplo do que deliberou esta Corte no Acórdão 8969/2016-TCU-Segunda Câmara.' (Relator Ministro Raimundo Carreiro) .
36. Dessa forma, nos casos em que o estabelecimento comercial farmacêutico é uma sociedade limitada (Ltda.) , devem ser chamados aos autos a pessoa jurídica em solidariedade com as pessoas físicas dos sócios administradores, com suas responsabilidades restritas aos períodos de administração. Da mesma forma ocorre nos casos em que o estabelecimento comercial farmacêutico é uma empresa individual de responsabilidade limitada (Eireli) , nos quais devem ser chamados aos autos a pessoa jurídica em solidariedade com a pessoa física do dirigente.
37. O caso concreto tratado nesta TCE envolve o estabelecimento comercial Med Farma/Fer Comércio de Medicamentos Ltda. (15.002.220/0001-21) , constituído sob a natureza jurídica de sociedade limitada, devendo assim serem responsabilizados também os seus sócios administradores constantes do quadro societário à época das ocorrências, conforme se verifica no Contrato Social e alterações (peça 5-6) , tratando-se, no caso em tela, apenas de Fernanda de Oliveira Moraes (XXX.849.480-XX) , sócia administradora desde 5/11/2014.
38. Considerando os ilícitos acima identificados, a imputação de responsabilidade atende aos pressupostos estabelecidos na jurisprudência desta Corte de Contas. Com efeito, há elementos para individualizar as condutas, o nexo de causalidade entre estas e as irregularidades geradoras do dano e está caracterizada a atuação, no mínimo culposa, dos responsáveis, conforme resumido na matriz de responsabilização anexa a esta instrução e demonstrado na descrição das ocorrências listadas no tópico retro 'Caracterização das irregularidades geradoras do dano ao erário'.
39. Encontram-se, dessa forma, elementos probatórios nos autos que autorizam a responsabilização do estabelecimento comercial Med Farma/Fer Comércio de Medicamentos Ltda. e de Fernanda de Oliveira Moraes, na condição de sócia administradora.
40. Na seara do Direito Financeiro, é cediço que cabe ao responsável demonstrar, por meio da documentação exigida nos normativos do PFPB, a boa e regular aplicação dos recursos públicos federais geridos no âmbito do referido programa, ainda que tais recursos financeiros lhes tenham sido repassados posteriormente à dispensação dos medicamentos, pois fora feito com base nas informações prestadas pelo estabelecimento comercial farmacêutico à luz das exigências previamente estabelecidas e aceitas pelo ente privado.
41. Cabia às pessoas aqui responsabilizadas comprovar, por meio de documentos hábeis (notas fiscais de entrada, receitas médicas, cupons vinculados, cupons fiscais etc) , que as dispensações de medicamentos respeitaram os normativos do programa.
Citações
42. Em cumprimento ao Despacho do Secretário da Secex-TCE (peça 39) , foi promovida a citação dos responsáveis por meio dos ofícios:
	Natureza
	Comunicação
	Data de expedição
	Peça
	Destinatário
	Origem do endereço
	Data da ciência ou motivo da devolução
	Peça da ciência
	Peça da Resposta

	Citação
	Edital 0149/2022-Seproc
	09/02/2022
	49
	Fer Comércio de Medicamentos Ltda
	não se aplica
	10/02/2022
	50
	Não houve

	Citação
	Ofício 36119/2021-Seproc
	09/08/2021
	43
	Fernanda de Oliveira Moraes
	Receita Federal (peça 40) 
	16/08/2021
	45
	Não houve

	Citação
	Ofício 36120/2021-Seproc
	09/08/2021
	42
	Fer Comércio de Medicamentos Ltda
	Receita Federal (peça 41) 
	Mudou-se
	Não houve
	Não houve

	Citação
	Ofício 57163/2021-Seproc
	21/10/2021
	47
	Fer Comércio de Medicamentos Ltda
	Receita Federal (peça 46) 
	27/10/2021
	48
	Não houve

Da validade das notificações:
43. Preliminarmente, cumpre tecer breves considerações sobre a forma como são realizadas as comunicações processuais no TCU. A esse respeito, destacam-se o art. 179, do Regimento Interno do TCU (Resolução 155, de 4/12/2002) e o art. 4º, inciso III, § 1º, da Resolução TCU 170, de 30 de junho de 2004, in verbis:
'Art. 179. A citação, a audiência ou a notificação, bem como a comunicação de diligência, farse-ão:
I - mediante ciência da parte, efetivada por servidor designado, por meio eletrônico, fac-símile, telegrama ou qualquer outra forma, desde que fique confirmada inequivocamente a entrega da comunicação ao destinatário;
II - mediante carta registrada, com aviso de recebimento que comprove a entrega no endereço do destinatário;
III - por edital publicado no Diário Oficial da União, quando o seu destinatário não for localizado
 (...) 
Art. 3º As comunicações serão dirigidas ao responsável, ou ao interessado, ou ao dirigente de órgão ou entidade, ou ao representante legal ou ao procurador constituído nos autos, com poderes expressos no mandato para esse fim, por meio de:
I - correio eletrônico, fac-símile ou telegrama;
II - servidor designado;
III - carta registrada, com aviso de recebimento;
IV - edital publicado no Diário Oficial da União, quando o seu destinatário não for localizado, nas hipóteses em que seja necessário o exercício de defesa.
Art. 4º. Consideram-se entregues as comunicações:
I - efetivadas conforme disposto nos incisos I e II do artigo anterior, mediante confirmação da ciência do destinatário;
II - realizadas na forma prevista no inciso III do artigo anterior, com o retorno do aviso de recebimento, entregue comprovadamente no endereço do destinatário;
III - na data de publicação do edital no Diário Oficial da União, quando realizadas na forma prevista no inciso IV do artigo anterior.
§ 1º O endereço do destinatário deverá ser previamente confirmado mediante consulta aos sistemas disponíveis ao Tribunal ou a outros meios de informação, a qual deverá ser juntada ao respectivo processo. (...) '
44. Bem se vê, portanto, que a validade da citação via postal não depende de que o aviso de recebimento seja assinado pelo próprio destinatário da comunicação, o que dispensa, no caso em tela, a entrega do AR em 'mãos próprias'. A exigência da norma é no sentido de o Tribunal verificar se a correspondência foi entregue no endereço correto, residindo aqui a necessidade de certeza inequívoca.
45. Não é outra a orientação da jurisprudência do TCU, conforme se verifica dos julgados a seguir transcritos:
'São válidas as comunicações processuais entregues, mediante carta registrada, no endereço correto do responsável, não havendo necessidade de que o recebimento seja feito por ele próprio.' (Acórdão 3648/2013-TCU-Segunda Câmara, Relator Ministro José Jorge) ;
'É prescindível a entrega pessoal das comunicações pelo TCU, razão pela qual não há necessidade de que o aviso de recebimento seja assinado pelo próprio destinatário. Entregandose a correspondência no endereço correto do destinatário, presume-se o recebimento da citação.' (Acórdão 1019/2008-TCU-Plenário, Relator Ministro Benjamin Zymler) ;
'As comunicações do TCU, inclusive as citações, deverão ser realizadas mediante Aviso de Recebimento - AR, via Empresa Brasileira de Correios e Telégrafos, bastando para sua validade que se demonstre que a correspondência foi entregue no endereço correto.' (Acórdão 1526/2007-TCU-Plenário, Relator Ministro Aroldo Cedraz) .
46. A validade do critério de comunicação processual do TCU foi referendada pelo Supremo Tribunal Federal, nos termos do julgamento do MS-AgR 25.816/DF, por meio do qual se afirmou a desnecessidade da ciência pessoal do interessado, entendendo-se suficiente a comprovação da entrega do 'AR' no endereço do destinatário:
'Ementa: agravo regimental. Mandado de segurança. Desnecessidade de intimação pessoal das decisões do tribunal de contas da união. art. 179 do regimento interno do TCU. Intimação do ato impugnado por carta registrada, iniciado o prazo do art. 18 da lei 1.533/51 da data constante do aviso de recebimento. Decadência reconhecida. Agravo improvido.
O envio de carta registrada com aviso de recebimento está expressamente enumerado entre os meios de comunicação de que dispõe o Tribunal de Contas da União para proceder às suas intimações.
O inciso II do art. 179 do Regimento Interno do TCU é claro ao exigir apenas a comprovação da entrega no endereço do destinatário, bastando o aviso de recebimento simples.'
47. No caso vertente, a citação dos responsáveis se deu em endereços provenientes da base de dados da Receita Federal, em sistema custodiado pelo TCU. A entrega dos ofícios citatórios nesses endereços ficou comprovada (peças 45 e 48) .
Da revelia dos responsáveis
48. Transcorrido o prazo regimental fixado e mantendo-se inertes os aludidos responsáveis, impõe-se que sejam considerados revéis, dando-se prosseguimento ao processo, de acordo com o art. 12, § 3º, da Lei 8.443/1992.
49. Nos processos do TCU, a revelia não leva à presunção de que seriam verdadeiras todas as imputações levantadas contra os responsáveis, diferentemente do que ocorre no processo civil, em que a revelia do réu opera a presunção da verdade dos fatos narrados pelo autor (Acórdão 1009/2018-TCU-Plenário, Relator Ministro Bruno Dantas; 2.369/2013-TCU-Plenário, Relator Ministro Benjamin Zymler; e 2.449/2013-TCU-Plenário, Relator Ministro Benjamin Zymler) . Dessa forma, a avaliação da responsabilidade do agente não pode prescindir da prova existente no processo ou para ele carreada.
9. Ao não apresentar sua defesa, os responsáveis deixaram de produzir prova da regular aplicação dos recursos sob sua responsabilidade, em afronta às normas que impõem aos gestores públicos a obrigação legal de, sempre que demandados pelos órgãos de controle, apresentar os documentos que demonstrem a correta utilização das verbas públicas, a exemplo do contido no art. 93 do Decreto-Lei 200/1967: 'Quem quer que utilize dinheiros públicos terá de justificar seu bom e regular emprego na conformidade das leis, regulamentos e normas emanadas das autoridades administrativas competentes.'
10. Mesmo as alegações de defesa não sendo apresentadas, considerando o princípio da verdade real que rege esta Corte, procurou-se buscar, em manifestações dos responsáveis na fase interna desta Tomada de Contas Especial, se havia algum argumento que pudesse ser aproveitado a seu favor. Entretanto, as justificativas apresentadas já foram analisadas, conforme Relatório de Auditoria 16976 (peça 2) .
50. Em se tratando de processo em que as partes interessadas não se manifestaram acerca das irregularidades imputadas, não há elementos para que se possa efetivamente aferir e reconhecer a ocorrência de boa-fé na conduta dos responsáveis, podendo este Tribunal, desde logo, proferir o julgamento de mérito pela irregularidade das contas, conforme os termos dos §§ 2º e 6º do art. 202 do Regimento Interno do TCU (Acórdão 2064/2011-TCU-Primeira Câmara, Relator Ministro Ubiratan Aguiar; 6.182/2011-TCU-Primeira Câmara, Relator Ministro-Substituto Weder de Oliveira; 4.072/2010-TCU-Primeira Câmara, Relator Ministro Valmir Campelo; 1.189/2009-TCU-Primeira Câmara, Relator Ministro-Substituto Marcos Bemquerer; 731/2008-TCU-Plenário, Relator Ministro Aroldo Cedraz) .
51. Dessa forma, o estabelecimento comercial Med Farma/Fer Comércio de Medicamentos Ltda. e Fernanda de Oliveira Moraes devem ser considerados revéis, nos termos do art. 12, §3º, da Lei 8.443/1992, devendo as contas serem julgadas irregulares, condenando-os solidariamente ao débito apurado e aplicando-lhes a multa prevista no art. 57 da Lei 8.443/1992.
Culpabilidade
52. No âmbito do TCU, é considerado de boa-fé o responsável que, embora tenha concorrido para o dano ao erário ou outra irregularidade, seguiu as normas pertinentes, os preceitos e os princípios do direito. A análise, portanto, é feita sob o ponto de vista objetivo, sem que seja necessária a comprovação de má-fé (dolo) , mas apenas da ausência de boa-fé objetiva (Acórdão 7936/2018-TCU-Segunda Câmara, Relator Ministro-Substituto Augusto Sherman) .
53. Dessa forma, não é possível atestar a boa-fé dos responsáveis, já que o dano decorreu justamente do descumprimento das normas e princípios do Programa Farmácia Popular do Brasil - PFPB. É possível afirmar que os responsáveis tinham consciência da ilicitude dos atos, haja vista terem assinado termo de adesão no qual requereram a habilitação nas condições estabelecidas pela Portaria que rege o Programa, da qual declararam expressamente estarem cientes de todo o conteúdo e exigências, as quais aceitaram e se comprometeram a cumprir.
Verificação do Prazo de Prescrição da Pretensão Punitiva
54. Observa-se não ter ocorrido a prescrição da pretensão punitiva por parte do TCU, que, nos termos do entendimento firmado no Acórdão 1.441/2016-TCU-Plenário (Relator Ministro Benjamin Zymler) , subordina-se ao prazo geral de prescrição indicado no art. 205 do Código Civil, qual seja, dez anos, contados a partir da data de ocorrência da irregularidade sancionada, nos termos do art. 189 do Código Civil. As irregularidades discutidas nesta TCE ocorreram nos exercícios de 2015 a 2016, bem como houve interrupção do prazo prescricional, em 7/7/2021, em função do ato que determinou as citações (peça 39) , portanto há menos de 10 anos, não restando caracterizada a prescrição da pretensão punitiva.
CONCLUSÃO
55. Em face da análise promovida na seção 'Exame Técnico', verifica-se que o estabelecimento comercial Med Farma/Fer Comércio de Medicamentos Ltda. e Fernanda de Oliveira Moraes não lograram comprovar a boa e regular aplicação dos recursos e, instados a se manifestar, optaram pelo silêncio, configurando a revelia, nos termos do §3º, do art. 12, da Lei 8.443/1992. Ademais, inexistem nos autos elementos que demonstrem a boa-fé dos responsáveis ou a ocorrência de outras excludentes de culpabilidade.
56. Vale ressaltar que a jurisprudência pacífica nesta Corte é no sentido da imprescritibilidade das ações de ressarcimento ao erário (Súmula TCU 282) . Dessa forma, identificado dano ao erário, devese instaurar e julgar o processo de tomada de contas especial para responsabilizar seus agentes causadores, respeitando o direito ao contraditório e à ampla defesa, independentemente de quando ocorreram os atos impugnados.
57. Verifica-se também que não houve a prescrição da pretensão punitiva, conforme análise já realizada.
58. Tendo em vista que não constam dos autos elementos que permitam reconhecer a boa-fé dos responsáveis, sugere-se que as suas contas sejam julgadas irregulares, nos termos do art. 202, § 6º, do Regimento Interno do TCU, com a imputação do débito atualizado monetariamente e acrescido de juros de mora, nos termos do art. 202, §1º do Regimento Interno do TCU, descontado o valor eventualmente recolhido, com a aplicação da multa prevista no art. 57 da Lei 8.443/1992.
PROPOSTA DE ENCAMINHAMENTO
59. Diante do exposto, submetem-se os autos à consideração superior, propondo:
a) considerar revéis, para todos os efeitos, o estabelecimento comercial Med Farma/Fer Comércio de Medicamentos Ltda. (15.002.220/0001-21) e Fernanda de Oliveira Moraes (XXX.849.480-XX) , dando-se prosseguimento ao processo, nos termos do art. 12, § 3º, da Lei 8.443/1992 c/c o art. 202, § 8º, do RI-TCU;
b) com fundamento nos arts. 1º, inciso I, 16, inciso III, alíneas 'b' e 'c' da Lei 8.443/1992 c/c os arts. 19 e 23, inciso III, da mesma Lei, e com arts. 1º, inciso I, 209, inciso II e III, 210 e 214, inciso III, do Regimento Interno, que sejam julgadas irregulares as contas do estabelecimento comercial Med Farma/Fer Comércio de Medicamentos Ltda. (15.002.220/0001-21) e de Fernanda de Oliveira Moraes (XXX.849.480-XX) , e condená-los, solidariamente, ao pagamento das quantias a seguir especificadas, com a fixação do prazo de quinze dias, a contar das notificações, para comprovarem, perante o Tribunal (art. 214, inciso III, alínea 'a', do Regimento Interno) , o recolhimento das dívidas aos cofres do Fundo Nacional de Saúde, atualizadas monetariamente e acrescidas dos juros de mora, calculados a partir das datas discriminadas, até a data dos recolhimentos, na forma prevista na legislação em vigor, abatendo-se, na oportunidade, os valores já ressarcidos:
	DATA DA OCORRÊNCIA
	VALOR ORIGINAL (R$) 

	12/06/2015
	2.565,00

	12/06/2015
	2,40

	12/06/2015
	54,60

	12/06/2015
	27,60

	12/06/2015
	165,60

	15/06/2015
	12,13

	15/06/2015
	2.529,25

	15/06/2015
	155,77

	15/06/2015
	73,42

	03/07/2015
	74,80

	03/07/2015
	1.468,20

	03/07/2015
	2,40

	03/07/2015
	23,40

	03/07/2015
	207,00

	06/07/2015
	14,04

	06/07/2015
	3.202,50

	06/07/2015
	36,45

	06/07/2015
	126,63

	05/08/2015
	54,00

	05/08/2015
	4,80

	05/08/2015
	4.481,10

	05/08/2015
	46,72

	05/08/2015
	133,50

	06/08/2015
	78,57

	06/08/2015
	4.964,98

	06/08/2015
	37,26

	31/08/2015
	4,80

	31/08/2015
	18,60

	31/08/2015
	118,80

	31/08/2015
	4.610,10

	31/08/2015
	17,28

	31/08/2015
	22,20

	31/08/2015
	7.916,68

	14/10/2015
	60,80

	14/10/2015
	93,96

	14/10/2015
	122,62

	14/10/2015
	31,80

	14/10/2015
	4,80

	14/10/2015
	6.314,10

	14/10/2015
	7.919,10

	30/10/2015
	6.554,40

	30/10/2015
	48,20

	30/10/2015
	89,40

	05/11/2015
	7.039,59

	05/11/2015
	63,29

	18/12/2015
	5.598,30

	18/12/2015
	5.195,05

	18/12/2015
	4,80

	18/12/2015
	59,70

	18/12/2015
	17,28

	21/01/2016
	5.913,90

	21/01/2016
	34,80

	21/01/2016
	5.365,90

	21/01/2016
	17,28

	21/01/2016
	36,00

	21/01/2016
	61,50

	21/01/2016
	37,73

	17/02/2016
	6,00

	17/02/2016
	48,60

	17/02/2016
	25,80

	17/02/2016
	6.003,30

	17/02/2016
	5.347,33

	08/03/2016
	105,90

	08/03/2016
	2.302,50

	09/03/2016
	4.274,48

	09/03/2016
	17,28

	01/04/2016
	15,66

	01/04/2016
	22,50

	01/04/2016
	4.617,60

	01/04/2016
	58,20

	01/04/2016
	3.752,40

	29/04/2016
	48,30

	29/04/2016
	2.560,80

	03/05/2016
	1.610,20

	03/05/2016
	85,05

	31/05/2016
	460,42

	31/05/2016
	1.537,80

	31/05/2016
	6,21

	31/05/2016
	73,00

	30/06/2016
	69,20

	30/06/2016
	1.094,86

	30/06/2016
	1.751,40

	03/08/2016
	73,00

	03/08/2016
	2.448,60

	03/08/2016
	16,20

	03/08/2016
	1.039,63

	09/09/2016
	808,03

	09/09/2016
	1.434,00

	30/09/2016
	728,36

	03/10/2016
	1.653,00

	01/04/2016
	102,30

c) aplicar ao estabelecimento comercial Med Farma/Fer Comércio de Medicamentos Ltda. (15.002.220/0001-21) e a Fernanda de Oliveira Moraes (XXX.849.480-XX) , individualmente, a multa prevista no art. 57 da Lei 8.443/1992 c/c o art. 267 do Regimento Interno, com a fixação do prazo de quinze dias, a contar das notificações, para comprovarem, perante o Tribunal (art. 214, inciso III, alínea 'a', do Regimento Interno) , o recolhimento das dívidas aos cofres do Tesouro Nacional, atualizadas monetariamente desde a data do Acórdão até a dos efetivos recolhimentos, se forem pagas após o vencimento, na forma da legislação em vigor;
d) autorizar, desde logo, nos termos do art. 28, inciso II, da Lei 8.443/1992, a cobrança judicial das dívidas, caso não atendidas as notificações;
e) autorizar, desde logo, com fundamento no art. 26, da Lei 8.443/1992 c/c o art. 217, do Regimento Interno do TCU, caso seja do interesse dos responsáveis, o parcelamento das dívidas em até 36 parcelas, incidindo, sobre cada uma, os encargos legais devidos, sem prejuízo de alertá-los de que, caso optem por essa forma de pagamento, a falta de comprovação do recolhimento de qualquer parcela implicará o vencimento antecipado do saldo devedor, nos termos do art. 26, parágrafo único, e 59, da Lei 8.443/1992 c/c o art. 217, § 2º, do Regimento Interno do TCU;
f) enviar cópia do Acórdão que vier a ser prolatado à Procuradoria da República no Estado do Rio Grande do Sul, nos termos do § 3º do art. 16 da Lei 8.443/1992, c/c o § 7º do art. 209 do Regimento Interno do TCU, para adoção das medidas cabíveis, e ao Fundo Nacional de Saúde e aos responsáveis, para ciência, e informar-lhes que a deliberação, acompanhada do Relatório e do Voto que a fundamenta, está disponível para a consulta no endereço www.tcu.gov.br/acordaos, além de esclarecer que, caso requerido, o TCU poderá fornecer sem custos as correspondentes cópias, de forma impressa;
g) informar à Procuradoria da República no Estado do Rio Grande do Sul que, nos termos do parágrafo único do art. 62 da Resolução TCU 259/2014, os procuradores e membros do Ministério Público credenciados nesta Corte podem acessar os presentes autos de forma eletrônica e automática, ressalvados apenas os casos de eventuais peças classificadas como sigilosas, as quais requerem solicitação formal."
	É o relatório.

não há.

Procurador Sergio Ricardo Costa Caribé.

TOMADA DE CONTAS ESPECIAL. FUNDO NACIONAL DE SAÚDE. MINISTÉRIO DA SAÚDE. SISTEMA ÚNICO DE SAÚDE (SUS). PROGRAMA FARMÁCIA POPULAR DO BRASIL. APLICAÇÃO IRREGULAR DE RECURSOS. CITAÇÃO. REVELIA. IRREGULARIDADE DAS CONTAS. DÉBITO. MULTA.

TOMADA DE CONTAS ESPECIAL (TCE)

Secretaria de Controle Externo de Tomada de Contas Especial (SecexTCE).

Trata-se de tomada de contas especial (TCE) instaurada pelo Fundo Nacional de Saúde/Ministério da Saúde (FNS/MS) em desfavor do estabelecimento comercial Fer Comércio de Medicamentos Ltda. (nome fantasia Med Farma) , localizada no município de Vanini/RS, solidariamente com Fernanda de Oliveira Moraes, em razão da aplicação irregular de recursos do Sistema Único de Saúde (SUS) no âmbito do Programa Farmácia Popular do Brasil - Aqui Tem Farmácia Popular (PFPB) , de 12/6/2015 a 1/4/2016.
A tomada de contas especial origina de constatações do Departamento Nacional de Auditoria do SUS (Denasus) em auditoria realizada entre 12/9/2016 e 24/2/2017, com a finalidade de avaliar a execução do PFPB pela Fer Comércio de Medicamentos Ltda.
Na fiscalização, foram constatadas irregularidades que representam dano ao erário de R$ 128.132,79 em valores históricos, em razão de: a) registro de dispensação de medicamentos sem notas fiscais que comprovem a aquisição; b) registro de dispensação de medicamentos em nome de pessoas falecidas; e c) não apresentação de cópia do cupom fiscal vinculado e/ou receitas médicas solicitados.
Na fase interna da TCE, o órgão concedente concluiu pela impugnação total do valor apurado devido à aplicação irregular dos recursos. O Controle Interno anuiu a esse posicionamento.
No âmbito do TCU, os responsáveis foram regularmente citados. O prazo regimental, todavia, transcorreu sem que fossem apresentadas alegações de defesa ou efetuado o recolhimento do débito. Dessa forma, devem ser considerados revéis, dando-se prosseguimento ao processo, conforme estabelece o art. 12, § 3º, da Lei 8.443/1992.
Corroboro as análises empreendidas pela unidade instrutora, as quais contaram com a anuência do Ministério Público junto ao TCU, razão pela qual incorporo os fundamentos apresentados às minhas razões de decidir.
A concepção do PFPB atribuiu expressamente ao Programa a natureza de convênio, por meio do qual é outorgado ao particular (farmácia ou drogaria privada) a gestão de recursos públicos, nos termos da legislação específica e jurisprudência desta Corte.
Em breve síntese, as farmácias ou drogarias privadas fornecem os medicamentos previstos no Programa aos cidadãos, mediante apresentação de prescrição médica, e o Ministério da Saúde reembolsa o estabelecimento dos custos do produto em percentual total ou parcial calculado a partir do valor de referência. Em última análise, a União arca com o ônus do fornecimento, condicionada à regularidade dos documentos e informações necessários ao reembolso da farmácia ou drogaria, na forma da regulamentação.
No mérito, as conclusões desta TCE convergem para grande número de dispensações de medicamentos no âmbito do PFPB sem o atendimento às normas regentes do Programa, cujo cumprimento é indispensável para atestar a regularidade dos procedimentos e, com isso, a farmácia fazer jus ao reembolso por parte dos cofres federais.
O exame dos autos evidencia que não se trata de casos isolados, vez que as irregularidades apresentam grande similaridade quanto à tipologia e volume financeiro substancial (R$ 128.132,79) para uma farmácia de pequeno porte.
Em verdade, os elementos indicam possível prática de fraude na documentação comprobatória das dispensações com vistas a obter reembolso por medicamentos possivelmente não fornecidos, com o consequente enriquecimento ilícito dos responsáveis. De todo modo, para a condenação em débito, basta a não comprovação da boa e regular aplicação dos recursos que o estabelecimento recebeu para operacionalizar o PFPB, em razão das falhas documentais apuradas, ex vi da legislação regente do Programa.
Dessa maneira, tanto a sociedade empresária quanto a pessoa física foram responsáveis pela gestão, mas não lograram comprovar a regular aplicação dos recursos que lhes foram confiados para execução do PFPB. A esse respeito, em situações análogas o Tribunal considerou que (destaques acrescidos) :
"Outrossim, ao se considerar a gestão de recursos públicos no âmbito de uma pessoa jurídica de direito privado, as decisões das pessoas naturais administradoras dessa pessoa jurídica determinam a destinação a ser dada àqueles recursos públicos. Isso faz com que, além da pessoa jurídica, também seus administradores sejam obrigados, pessoalmente, a comprovar a regular aplicação dos recursos públicos submetidos às suas decisões, a exemplo do que deliberou esta Corte no Acórdão 8969/2016-TCU-Segunda Câmara." (Relator Ministro Raimundo Carreiro) .
Assim, ao assumir voluntariamente o múnus público de gestão de recursos do PFPB, o particular se submete à obrigação de prestar contas, conforme disposto no artigo 70, parágrafo único, da Constituição, e, eventual responsabilização em caso de mau uso dos recursos geridos, consoante dispõe o artigo 71, inciso II, da CF/1988, em conjunto com a pessoa jurídica (v.g. Acórdãos 2.457/2019 e 5.259/2018, ambos TCU-Primeira Câmara e relatados pelo Ministro Vital do Rêgo) 
Corrobora esse entendimento a Súmula-TCU 286, segundo a qual: "A pessoa jurídica de direito privado destinatária de transferências voluntárias de recursos federais feitas com vistas à consecução de finalidade pública responde solidariamente com seus administradores pelos danos causados ao Erário na aplicação desses recursos".
Ademais, de acordo com a instrução precedente, não ocorreu a prescrição da pretensão punitiva do TCU, uma vez que as irregularidades sancionadas ocorreram nos exercícios de 2015 a 2016, e o ato que determinou a citação foi expedido em 7/7/2021 (peça 39) , antes, portanto, do interregno de dez anos definido no Acórdão 1441/2016-TCU-Plenário.
Feitas essas considerações e não havendo nos autos elementos capazes de afastar as irregularidades apontadas, e que, mesmo tendo sido dada oportunidade de defesa aos responsáveis, tanto perante o órgão concedente quanto no âmbito desta Corte de Contas, eles não se desincumbiram desse ônus, não há o que se aproveitar em seu favor.
Nesse cenário, exsurge o dever de julgar irregulares as contas dos responsáveis, imputando-lhes débito solidário e aplicando-lhes multas individuais, com amparo nos arts. 19 e 57 da Lei Orgânica do TCU.
Ante o exposto, voto por que o Tribunal adote o Acórdão que ora submeto à deliberação deste Colegiado.
TCU, Sala das Sessões, em 17 de maio de 2022.
Ministro BRUNO DANTAS 
Relator